臺灣臺中地方法院民事判決　　　　　　　96年度訴字第2858號
原　　　告　丙○○
被　　　告　乙○○
　　　　　　甲○○
上二人共同
訴訟代理人　劉有德律師
上列當事人間債務人異議之訴事件，本院於民國96年12月6日言
詞辯論終結，判決如下：
    主      文
本院民國96年度執字第1138號、第1139號執行事件之強制執行程
序，應予撤銷。
訴訟費用新臺幣參萬陸仟陸佰肆拾元，由被告乙○○負擔新臺幣
貳萬零捌佰元，餘由被告甲○○負擔。
    事實及理由
壹、程序事項：按訴訟法上固有所謂一事不再理原則，亦即就同
    一事件於訴訟繫屬中，或已有確定之判局判決者，不得更行
    起訴（民事訴訟法第253條、第400條參照）。惟所謂同一事
    件，必同一當事人就同一法律關係而為同一之請求，若此三
    者有一不同，即不屬之（最高法院19年上字第278號判例、
    78年度台上字第2112號判決參照）。查本院臺中簡易庭96年
    度中簡字第3923號訴訟事件，原告係以被告2人持有系爭本
    票係供興建預售屋保證用，原告從未向被告借款為由，請求
    確認系爭本票債權不存在。而本件訴訟，原告係以系爭本票
    消滅時效為由，請求撤銷強制執行程序，兩者應受判決事項
    之聲明不同。且本票消滅時效完成後，權利本體仍然存在（
    最高法院75年度臺上字第1652號判決參照），故本票債權存
    否與本票時效是否消滅係屬2事，兩者法律關係不同，自非
    同一請求。原告於前開訴訟判決敗訴確定後復提起本件訴訟
    ，依首揭說明，並無違反一事不再理原則，合先敘明。
貳、兩造爭執要旨：
一、原告主張略以：被告乙○○、甲○○分別持有原告於民國92
    年11月1日簽發，到期日均為92年12月31日，票號266555、2
    66558號，金額各新臺幣（下同）2,000,000元、1,600,000
    元之本票（下稱系爭2紙本票），雖被告2人曾於93年3月25
    日聲請本票裁定，然遲至96年1月3日始聲請強制執行，本票
    時效從到期日92年12月31日起算，至95年12月31日時效就消
    滅。又被告曾於相關刑事訴訟出庭時主張解除預售屋買賣合
    約，然係庭訊後始請劉律師寄發存證信函催告原告於函到後
    20日內依約興建完成，故縱使被告欲依買賣契約增訂之補註
    條款第11條約定，亦僅得請求原告賠償各15萬元、合計共30
    萬元而已。被告2人知悉原告對第3人陳金鋆就系爭土地提起
    之所有權移轉登記訴訟已獲得勝訴確定判決，竟持上開本票
    裁定向鈞院聲請發執行命令，禁止第3人陳金鋆將系爭土地
    之所有權移轉登記予原告，其強制執行程序應予撤銷，為此
    提起本訴等情。並聲明：如主文所示。
二、被告抗辯略以：原告前以本件96年度中簡字第3923號判決請
    求確認系爭2紙本票債權不存在，業經本院96年度中簡字第
    3923號民事判決駁回，有既判力，本件起訴違反一事不再理
    原則，應予駁回。系爭本票顯然時效並未消滅，因本票時效
    應該從取得執行名義確定時重行起算3年，原告在93年4月16
    日收到本票裁定，加計抗告期間及在途期間才確定，應至96
    年4月26日以後或5月初始消滅時效。被告寄發存證信函寫得
    很清楚，原告違約，契約已解除，原告應加倍返還價金。被
    告並未依照契約請求每月5萬元，原告這部分主張不值得回
    應。95年12月16日被告並無與原告達成任何協議，該日亦無
    所謂解除契約問題，原告所謂合意解除買賣契約是自己所言
    而已。至於訴外人康憲龍和原告和解乃基於康先生個人因素
    ，與被告無關。原告準備書狀上所載對於被告不利之部分，
    被告全部否認等語。並聲明：駁回原告之訴。
、本件經兩造整理並協議簡化爭點如下：
一、兩造不爭執事項：（本院採為判決之基礎）
  (一)被告乙○○持有原告簽發票號266555號本票，被告甲○○持
    有原告簽發票號266558號本票，發票日均為92年11月1 日，
    到期日均為92年12月31日。
  (二)被告2人於93年3月25日持系爭2紙本票向本院聲請本票裁定
    准予強制執行（93年度票字第5010號、5011號），原告於93
    年4月16日收受送達。
  (三)被告2人於96年1月3日，持上開本票裁定，向本院聲請強制
    執行（本院96年度執字第1138號、第1139號執行事件）。
  (四)原告前以本件96年度中簡字第3923號判決請求確認系爭2紙
    本票債權不存在，業經本院於96年7 月9 日判決，上開判決
    經原告上訴，但未繳裁判費，法院於96年8 月14日裁定駁回
    。
二、兩造爭執事項：
  (一)本件是否重複起訴？
  (二)系爭本票時效是否已消滅？
肆、得心證之理由：
一、按票據法第22條第1項規定，執票人對本票發票人之權利，
    自到期日起算3年。且消滅時效，因請求而中斷，民法第129
    條第1項第1款亦有明定。此之「請求」，係指債權人於訴訟
    外，向債務人表示行使債權之意思。請求無需何種方式。本
    票執票人聲請裁定本票強制執行之行為，雖非起訴，而屬非
    訟事件，惟係經由法院向本票債務人表示行使本票債權之意
    思，自屬民法第129條第1項第1款之「請求」而發生中斷時
    效之效果，最高法院著有93年度台上字第2329號民事判決可
    資參照。又時效因請求而中斷者，若於請求後六個月內不起
    訴，視為不中斷，為民法第130條所明定。此之所謂起訴，
    對於已取得執行名義之債務，係指同法第129條第2項第5款
    規定與起訴有同一效力之開始強制執行或聲請強制執行而言
    。本票執票人依票據法第123條規定，聲請法院裁定許可對
    發票人強制執行，係屬非訟事件，此項裁定並無確定實體上
    法律關係存否之實質確定力，執票人之請求權消滅時效期間
    ，無從因取得此項裁定而依民法第137條第3項之規定延長為
    5年。最高法院著有57年度臺抗字第76號判例、83年臺上字
    第2675號判決意旨可資參照。
二、本件被告前於93年3月25日向本院聲請本票裁定強制執行，
    經本院於93年4月2日裁定准許（本院93年票字第5010號、
    5011號），且原告於93年4月16日收受，雖可依民法第129條
    第1項第1款規定，發生中斷時效之效力。然被告並未於請求
    後6個月內起訴，揆諸上開說明，系爭本票債權時效仍應視
    為時效不中斷，即應於95年12月31日屆滿。被告遲於96年1
    月3日，始持上開本票裁定，向本院聲請強制執行（本院96
    年度執字第1138號、第1139號執行事件），已無從再發生中
    斷時效之效力。原告主張系爭本票請求權已罹於時效，於法
    有據。又被告既係依據系爭本票聲請強制執行對原告取得執
    行名義，且本票裁定屬非訟事件，對於實體上權利存否暨原
    因關係為何均無從審查，原告亦無抗辯機會，本件時效自僅
    得以本票債權請求權3年計算，兩造關於預售屋買賣契約之
    法律關係，即對於本票時效無影響，併予敘明。
三、按民法第144條第1項規定「時效完成後，債務人得拒絕給付
    」。另按「執行名義無確定判決同一效力者，於執行名義成
    立前，如有債權不成立或消滅或妨礙債權人請求之事由發生
    ，債務人亦得於強制執行程序終結前提起異議之訴」，強制
    執行法第14條第2項定有明文。本院96年度執字第1138號、
    1139號給付票款強制執行案件之執行名義，係依本院93年票
    字第5010號、第5011號本票強制執行裁定而來，上開裁定所
    據以聲請之系爭本票已罹於時效，原告以時效消滅為由提起
    債務人異議之訴，請求撤銷本院上開強制執行程序，為有理
    由，應予准許。從而，原告據此提起債務人異議之訴請求撤
    銷前揭執行程序，即屬正當，應予准許。
四、本件判決之事實已臻明確，兩造其餘攻擊防禦方法及舉證，
    經審酌後對判決結果均無影響，爰不另一一贅述，併此敘明
    。
五、訴訟費用負擔之依據：民事訴訟法第78條、第85條第1項但
    書。
中　　華　　民　　國　　96　　年　　12　　月　　20　　日
                  民事第三庭    法  官  林慧貞
正本係照原本作成。
如對本判決上訴，須於判決送達後20日內向本院提出上訴狀。
中　　華　　民　　國　　96　　年　　12　　月　　20　　日
                                書記官
